【裁判字號】    96,訴,9609
【裁判日期】    971203
【裁判案由】    撤銷抵押權契約
【裁判全文】
臺灣臺北地方法院民事判決              96年度訴字第9609號
原      告    丙○○
被      告    國泰人壽保險股份有限公司
法定代理人    乙○○
訴訟代理人    甲○○
上列當事人間請求撤銷抵押權契約事件，本院於民國97年11月5
日言詞辯論終結，判決如下：
    主      文
原告之訴及假執行之聲請均駁回。
訴訟費用由原告負擔。
    事實及理由
壹、程序方面：
    原告起訴時，被告之法定代理人原為黃調貴，嗣於訴訟繫屬
    中變更為乙○○，業據提出行政院金融監督管理委員會97年
    2月26日臺金管保三第00000000000號函影本為證，並由其具
    狀聲明承受訴訟，於法尚無不合，應予准許。
貳、實體方面：
一、原告主張：兩造於民國95年12月底訂立抵押權設定契約（下
    稱系爭契約），以伊所有坐落於基隆市○○區○○段764 地
    號土地，及其上門牌號碼基隆市信義區○○○路168 巷52弄
    33號4 樓之房屋，供擔保設定本金最高限額新臺幣（下同）
    96萬元之抵押權予被告，嗣伊向被告借款80萬元。當初係被
    告公司業務員陳麗瞳告知貸款專案到95年底就結束了，並表
    示能幫伊爭取貸到80萬元，又催促伊在12月31日前就必須要
    簽約，不然要取消等語，伊以前沒有貸過款，足見被告有利
    用伊急迫、輕率，或無經驗而簽訂系爭契約之情事，又依系
    爭契約約定之利息，前3 年寬限期每月利息僅1,630 元，但
    5 個月後竟漲至1,980 元，被告公司業務員陳麗瞳又函催伊
    2 個月未繳息即交法務處，3 個月即拍賣抵押品，顯示公平
    云云，故伊得依民法第74條規定，請求法院撤銷系爭契約。
    再伊簽訂抵押權設定契約當時罹有中度精神障礙，並不具完
    全行為能力，系爭契約自始未得伊保護人即其妹羅金鳳承認
    ，系爭契約應為無效。另伊僅有自用小客車駕照，未領有職
    業小客車駕照，被告公司業務員陳麗瞳為造業績，教伊在職
    業欄上填寫開計程車，兩造為通謀虛偽意思表示，契約依民
    法第87條應為無效。被告明知並有意以誘導詐欺方式使伊設
    定抵押權契約，爰依民法第92條撤銷系爭契約等語；並聲明
    ：(一)撤銷兩造於95年12月31日訂立之抵押權設定契約。(二)確
    認兩造於95年12月31日訂立抵押權設定契約不存在。(三)願供
    擔保請准宣告假執行。
二、被告則以：依伊公司業務人員陳麗瞳、葉慧玲所提出之報告
    書均表示，原告於貸款過程、對保過程中，曾針對火險及地
    震險提出疑慮，並索取借據、約定書之影本留存，整體觀察
    ，原告與常人並無二致，負責鑑估抵押物之鑑價員王前偉亦
    表示：與原告電話連繫看屋時間及至抵押物現場拍攝，原告
    均無異狀等語。本件貸款繳息方式係透過郵局轉帳，原告於
    對保時一併填載「郵局轉帳支付貸款本息暨火險費委託書」
    ，其上蓋用原告於基隆東信路郵局所設帳號00000000000000
    000 帳戶之留存印鑑，若非出於原告自願提供，他人焉能取
    得原告郵局帳戶資料及留存印鑑。況且除首期優惠免繳利息
    及第7 期利息（應繳日為96年8 月4 日）因遲延而到府收息
    外，餘均自原告之上開郵局帳戶內扣款，持續將近一年，何
    以遲至今日原告才提出異議。被告公司貸款承辦人以電話照
    會原告，即符合徵信之要求，原告若隱瞞或提供不實資訊，
    責任應屬原告負擔，並無民法第87條第1 項之適用。又原告
    申辦貸款過程較一般冗長，自95年11月21日受理至96年1 月
    4 日撥款，原告有充分之時間深思熟慮，是否抵押貸款，要
    無「急迫、輕率或無經驗」之情形。另按原告所提供之身分
    證影本得知，其為滿20歲之完全行為能力人，所為之法律行
    為，當屬自始有效，原告主張訂約當時持有身心障礙手冊，
    中度精神障礙，非有完全行為能力，自應由原告就其主張之
    事實負舉證責任，被告公司人員與原告接觸時，均認其言談
    舉止與常人無異，若其當時隱瞞持有身心障礙手冊，豈能知
    悉。故系爭契約、借據、約定書及借款申請書等相關文件，
    均為原告自由意志下所為，原告訴請撤銷系爭契約，洵屬無
    據等語資為抗辯；並聲明：(一)原告之訴駁回。(二)如受不利判
    決，請准供同面額之國泰世華商業銀行一年期可轉讓定期存
    款存單為擔保免為假執行。
四、兩造不爭執之事項：
(一)、原告於96年1 月2 日以其所有坐落於基隆市○○區○○段76
    4 地號土地，及其上門牌號碼基隆市信義區○○○路168 巷
    52弄33號4 樓之房屋，供擔保設定本金最高限額96萬元之抵
    押權予被告，權利存續期限自95年12月31日至130 年12月30
    日止，又兩造於95年12月29日簽立借據（金雞獨利專案），
    約定原告向被告借款80萬元，借款期間自96年1 月4 日起至
    116 年1 月4 日，有抵押權設定契約書、他項權利證明書、
    借據、約定書、借款申請書、客戶資料表、切結書、匯款同
    意書等件附卷為憑。
(二)、原告持有身心障礙手冊，障礙類別為「精神障礙」，障礙等
    級為「中度」，有中華民國身心障礙手冊在卷可參。
五、本件兩造之爭點：
(一)、系爭契約未得原告保護人羅金鳳之承認，是否為無效?
(二)、系爭契約是否為兩造通謀虛偽意思表示而無效?
(三)、原告主張依民法第74條、第92條撤銷系爭契約，是否有據?
    茲分述如下：
(一)、按民法關於行為能力之制度，依民法第12條、13條、75條前
    段、第77條、第78條、第79條規定，原則上以年齡為基礎而
    區別行為能力之有無，另於民法第14條、第15條創設禁治產
    制度，並於第75條後段例外規定雖非無行為能力人，而其意
    思表示係在無意識或精神錯亂中所為者，亦屬無效。我國民
    法關於行為能力制度，在成年人受禁治產宣告或於行為時陷
    於無意識或精神錯亂時，立法者較側重保護無行為能力人，
    但別無就成年人再以精神狀態區分為限制行為能力人之規定
    ，藉以保護意思能力較一般人為差之成年人，可推知立法者
    就此種情形，為免與之交易之他人受有不測之損害（非如禁
    治產人及精神錯亂人嚴重而難以從外觀辨識其意思能力），
    而較為著重交易安全。原告固主張伊訂約時為中度精神障礙
    ，非有完全行為能力，系爭契約未得伊保護人羅金鳳之承認
    ，自屬無效云云。惟查：據原告到院陳稱略以：「原告有精
    神障礙，我是限制行為能力人，法律行為未得法定代理人允
    許應為無效。我的法定代理人是我妹妹羅金鳳。」、「（法
    官問：是否有法院裁定法定代理人為你妹妹的裁定？）我並
    沒有被宣告禁治產，我是依身心障礙手冊上所載的聯絡人認
    為我妹妹是我的法定代理人。」、」「民法第八十七條通謀
    虛偽意思表示，被告與我有通謀，這是完全無效。因為被告
    的業務員教我在職業欄上寫開計程車，這樣申請貸款比較容
    易通過。但業務員沒有將我的職業小客車執照影印供他們審
    核，而我當時是沒有職業小客車駕照的。」、「依民法九十
    二條，主張被告用誘導詐欺方式使我設定抵押權契約，是被
    告業務員及經辦明知並有意使其發生。」等語（見本院97年
    6 月20日準備程序筆錄筆錄），以及「……因為我在羈押中
    ，所以才沒有辦法繳付利息，才請法院處理，我家中只剩我
    壹個人我父母雙亡、妻子離異、沒有子女，且沒有共同生活
    親屬可以代繳利息，起訴的原因是因為被告公司顯失厚道。
    ……被告說我要負舉證責任，我是另案羈押中，舉證困難，
    也做到了相關之證明，所以顯失公平，被告如有反對的主張
    ，被告要負舉證責任，這是舉證責任的分擔原則。其他詳我
    訴狀所載，我並沒有說借錢不還，借錢部分再另立償還的條
    件。……」等語（見本院97年11月5 日言詞辯論筆錄），由
    前揭原告於本院所為陳述觀之，其能明確主張法律關係，且
    對於本件貸款辦理過程、相關細節也能完整陳述，亦清楚知
    悉系爭契約係約定由原告提供房地予被告作為擔保抵押借款
    ，且核閱原告於系爭契約、借據、約定書、借款申請書、客
    戶資料表上簽名之字跡、位置以及所填內容之難易程度觀之
    ，實與一般常人無異，顯見原告於簽發系爭契約當時，仍具
    有相當之意思能力，尚難認已達完全欠缺意思能力之程度。
    又原告係39年11月5 日出生，有身心障礙手冊在卷可按，於
    95年12月31日與被告簽立系爭契約時已經成年，原告自承伊
    未經宣告禁治產，依現行法律之規定，屬完全行為能力人，
    且為法律行為時，並非處於無意識或精神錯亂中，則其所為
    簽立系爭契約之法律行為，應屬合法有效，原告主張系爭契
    約未得保護人羅金鳳之承認為無效云云，要無可採。
(二)、次按民法第87條之通謀虛偽表示，指表意人與相對人相互明
    知為非真意之表示而言，故表意人之相對人不僅須知表意人
    非真意，並須就表意人非真意之表示相與為非真意之合意，
    始為相當，有最高法院51年臺上字第215 號判例參照。依原
    告前揭所述，其本有意提供房地予被告作為擔保抵押借款，
    是兩造簽立系爭契約，顯然符合原告之真意，原告所述其並
    未領有職業小客車駕照，為使申請貸款容易通過而在職業欄
    上填寫開計程車，僅得認屬取巧行為，亦為被告核貸時所不
    知，是原告主張系爭契約乃雙方通謀而為虛偽意思表示，亦
    不足採。
(三)、末按法律行為，係乘他人之急迫、輕率或無經驗，使其為財
    產上之給付或為給付之約定，依當時情形顯失公平者，法院
    得因利害關係人之聲請，撤銷其法律行為或減輕其給付。前
    項聲請，應於法律行為後一年內為之；因被詐欺或被脅迫而
    為意思表示者，表意人得撤銷其意思表示。但詐欺係由第三
    人所為者，以相對人明知其事實或可得而知者為限，始得撤
    銷之。民法第74條、第92條分別定有明文。本件原告主張：
    因被告公司業務員陳麗瞳陳稱，該貸款專案於95年底即將結
    束，其必須在12月31日前要簽約等語，伊無貸款經驗，致伊
    在輕率無經驗且不疑有詐之情形下，簽立系爭契約云云。經
    查：本件貸款乃原告於95年11月20日向被告提出申請，有借
    款申請書及客戶資料表在卷可證，是被告僅是消極受理原告
    之貸款申請，並於核貸完成後貸出款項，又原告於簽署系爭
    契約時，兩造間所有之權利義務事項，均記載在書面契約內
    ，原告於簽署前均得隨意審閱或向人詢問，且自原告提出借
    款申請書至95年12月31日簽立系爭契約，中間已相隔一個月
    之久，原告應有足夠時間得充分考慮決定是否借貸，是由此
    客觀情形觀之，實難認定被告對於系爭契約之簽訂，有何詐
    欺行為存在，以及被告於簽訂系爭契約時，有何急迫輕率無
    經驗之情形存在，且系爭契約之內容對原告而言，亦難認有
    何顯失公平之處。至於原告稱被告公司業務員陳麗瞳函告伊
    2 個月未繳息即交法務處，3 個月即拍賣等語，僅係告知原
    告應按時繳息，未按時繳息，被告公司將依法主張權利，且
    此並非系爭契約訂立時發生之情事，原告稱顯失公平，與民
    法第74條規定不符云云，尚不足採。
六、綜上所述，原告於簽立系爭契約時已經成年，未經宣告禁治
    產，且非處於無意識或精神錯亂中，且兩造簽立系爭契約並
    非為通謀虛偽意思表示，則其所為簽立契約之法律行為，應
    屬合法有效。又原告簽立系爭契約時並無遭詐欺及有何急迫
    輕率、無經驗之情形存在，且系爭契約之內容對原告而言，
    亦無顯失公平。從而，原告請求撤銷兩造於95年12月31日訂
    立之抵押權設定契約，及確認兩造於95年12月31日訂立之抵
    押權設定契約不存在，均為無理由，應予駁回。原告之訴既
    以駁回，其假執行之聲請亦失所附麗，應併駁回之。
七、因本案事證已臻明確，兩造其餘主張、陳述暨攻擊防禦方法
    ，經本院審酌後，認與本案判斷結果無影響，均毋庸再予一
    一審酌，附此敘明。
八、結論：本件原告之訴為無理由，依民事訴訟法第78條，判決
    如主文。
中    華    民    國    97    年    12    月    3     日
                  民事第四庭    法  官  鄧德倩
以上正本係照原本作成
如對本判決上訴，須於判決送達後20日內向本院提出上訴狀
中    華    民    國    97    年    12    月    3     日
                                書記官  林孔華


司法院資訊處製作；財團法人民間司法改革基金會備份。
